臺灣雲林地方法院民事判決　　　　　　　 94年度訴字第354號
原　　　告　丙○○○
訴訟代理人　林德昇律師
被　　　告　甲○○
訴訟代理人　乙○○即程淑莉
　　　　　　林松虎律師
上　一　人
複　代理人　蕭智元律師
上列當事人間請求分配表異議之訴事件，本院於民國96年3 月19
日言詞辯論終結，判決如下：
    主  文
本院九十三年度執字第五九八八號清償債務執行事件，於民國九
十四年六月十三日所為之分配表，分配次序２，甲○○所得分配
之執行費新臺幣貳萬陸仟玖佰肆拾柒元，次序５，甲○○所得分
配之第一順位抵押權參佰參拾陸萬捌仟參佰貳拾元，應予剔除。
訴訟費用由被告負擔。
    事實及理由
一、原告主張：
  (一)鈞院93年度執字第5988號清償債務執行事件，於民國94年6
    月13日所製作之分配表不當，被告甲○○即第一順位抵押債
    權人對於原告之抵押債權新台幣（下同）1,000 萬元之債權
    原本、利息、遲延利息及違約金債權均不存在。
  (二)被告甲○○為乙○○即程淑莉之父，原告於89年間，為擔保
    私立嘉南家事商業職業學校（下稱嘉南家商，現改名為嘉南
    中學）向乙○○即程淑莉之借款，同意以坐落雲林縣斗六市
    ○○段132 、133 、133-1 地號，及後庄段505 地號土地（
    下稱系爭四筆土地）供乙○○即程淑莉設定抵押，而乙○○
    即程淑莉以其父甲○○名義為抵押權人，實則，原告並未向
    被告借用金錢。
  (三)乙○○即程淑莉與原告、黃曙東、黃曙於89年11月3 日簽
    立協議書，依協議書第1 條及第3 條約定，由原告提出雲林
    縣虎尾鎮○○○段合建開發案新建中之房屋B12 、B13 、S2
    三戶過戶給乙○○即程淑莉作為代物清償，債務金額1600萬
    元，而乙○○即程淑莉應於房屋移轉登記，並點交後10日內
    ，將系爭四筆土地上之抵押權塗銷。而因黃曙東並未於協議
    書上簽名，乙○○即程淑莉與黃曙東於89年11月7 日簽訂第
    2 份協議書，協議書第3 條約定：黃曙所有大成商工63股
    中之10股，係以其中5 股，每股1,200 萬元，計6,000 萬元
    ，於89年11月3 日轉讓給程淑莉，作為清償黃曙及嘉南家
    商積欠程淑莉之債務。第4 條約定：程淑莉願將上開5 股之
    股東權轉讓黃曙東，黃曙東同時開立同額之支票及利息交付
    程淑莉，作為買賣該5 股之代價。就協議書買賣大成商工股
    東權部分，乙○○即程淑莉以對嘉南家商及黃曙債權總額
    76,486,420元中之6,000 萬元，抵償向黃曙買受5 股股東
    權之價金，該6,000 萬元應返還黃曙之票據債權憑證，則
    由黃曙東收回。而黃曙東為向乙○○即程淑莉買回該5 股股
    東權益，乃以大成商工名義簽發19紙面額共計6,630 萬元之
    支票，與訴外人沈永村交換沈永村為發票人之19紙同額支票
    ，用以交付乙○○即程淑莉充作買賣價金。嗣沈永村再將大
    成商工支票交由其友人湯文彬交付乙○○即程淑莉以換回自
    己之支票，乙○○即程淑莉乃取得大成商工19紙支票。嗣乙
    ○○即程淑莉將其中8 紙支票面額共計33,236,000元之支票
    ，以甲○○名義訴請給付票款。
  (四)原告已依協議書約定履行完畢，惟乙○○即程淑莉迄今仍拒
    不塗銷抵押權，而乙○○即程淑莉曾於92年6 月10日以存證
    信函承認代物清償抵銷債務之事實，表示被告尚有法定利息
    543,170 元未給付，故不塗銷抵押權。
  (五)本件被告甲○○之抵押債權，實為乙○○即程淑莉之債權，
    乙○○即程淑莉既與原告協議代物清償，則抵押債權已消滅
    ，被告再於執行程序主張債權，自不合法。
  (六)乙○○即程淑莉與原告於89年11月3 日簽訂協議書，協議書
    上雖無被告本人之簽名，惟乙○○即程淑莉既經被告同意代
    表被告簽訂上開協議書，且被告嗣後知悉乙○○即程淑莉代
    表被告與原告簽訂協議書，亦未為反對之意思表示，被告嗣
    後復收受協議書所約定出賣大成商工股權價金之支票，則上
    開協議書對於被告當然有拘束力，被告應依協議書之約定，
    塗銷系爭抵押權。
  (七)至被告雖辯稱：系爭抵押權所擔保之債權即係票號034138號
    面額46,410,930元之本票債權中之1,000 萬元。然該本票所
    表彰之債權，業已於上開協議書簽訂時，用以購買大成商工
    股東權，是縱如被告所稱系爭抵押權所擔保之債權為該本票
    所載債權中之1,000 萬元，該債權亦已因股東權買賣關係，
    債務人已清償而消滅，是抵押權應已消滅，況被告將其買得
    之股東權讓售予黃曙東，並從中取得對價，而先後對沈永村
    及大成商工取得票據債權，是系爭抵押權應已消滅。
  (八)被告另辯稱：本院89年度促字第9329號確定支付命令，足徵
    兩造間確有債權債務關係存在。然上開支付命令所載金額，
    亦屬嘉南家商或黃曙之債務。兩造所簽訂之協議書，並未
    就原告給付遲延之情形，另為約定，則系爭抵押權所擔保之
    原債權既已不存在，自無利息及違約金可言。
    並聲明：(一)如主文第1 項所示。(二)訴訟費用由被告負擔。
二、被告則以：
  (一)系爭抵押權所擔保者係被告對於嘉南家商之債權，而非擔保
    乙○○即程淑莉之 債權，被告及乙○○即程淑莉於89年間，
    持有之嘉南家商簽發面額總計76,486,420元支票遭跳票後，
    原告乃於89年9 月1 日以系爭四筆土地設定權利價值1,000
    萬元之抵押權，作為被告對嘉南家商債權之擔保。嗣抵押債
    權清償期即89年10月1 日屆至後，嘉南家商仍未清償，乙○
    ○即程淑莉乃於89年11月3 日，基於自身及被告對於嘉南家
    商之債權，與黃曙、原告、黃曙東簽署協議書。黃曙東因
    而交付沈永村為發票人由大成商工背書之支票予乙○○即程
    淑莉，嗣沈永村再持大成商工為發票人之支票予乙○○即程
    淑莉換回伊之支票，乙○○即程淑莉再將自沈永村處取得屬
    於被告之大成商工支票數紙予被告，惟仍遭退票，被告向本
    院提起給付票款之訴，均經判決勝訴在案。由此可見，系爭
    抵押權確為擔保被告對於嘉南家商之債權。原告主張被告甲
    ○○之系爭抵押債權，實為乙○○即程淑莉之債權，實不足
    採。
  (二)系爭抵押權係擔保被告對於嘉南家商之債權，並非擔保協議
    書所稱代物清償予乙○○即程淑莉之1,600 萬元，蓋系爭抵
    押權設定時間係89年9 月1 日，而前揭協議書簽訂日期係89
    年11月3 日，是系爭抵押權成立時間係在協議書簽訂前，不
    可能擔保協議書所稱代物清償予乙○○即程淑莉之1,600 萬
    元。至協議書第3 條約定，僅係課以乙○○即程淑莉於前揭
    條件成就時，有塗銷系爭抵押權之義務，尚難據以認定前揭
    條件成就時被告所有系爭抵押債權即消滅，且系爭抵押權設
    立時，被告及乙○○即程淑莉對於嘉南家商共有七千多萬元
    之債權，而抵押權為擔保被告對於嘉南家商之債權而設定等
    情，已見前述，是原告雖已將前揭三棟建物移轉點交予乙○
    ○即程淑莉，然已違約遲延甚久，並不影響被告對於原告之
    抵押債權存在。況被告取得之大成商工支票均遭退票而未兌
    現，是被告抵押權所擔保之債權原本、利息、違約金自仍存
    在。
  (三)原告遲延清償系爭抵押債權之遲延利息及違約金共3,285 萬
    元，退步言之，縱認系爭抵押債權本金已於原告履行移轉點
    交三棟建物時消滅，惟系爭抵押債權之清償日期為89年10月
    1 日，逾期未清償應自逾期之日起依照每百元日息1.5 角（
    即日息百分之0.15）加計遲延利息，及自逾期之日起依照每
    百元日息1.5 角加計違約金。原告遲至92年6 月15日始將前
    揭三棟房屋點交予乙○○即程淑莉，是於92年6 月15日始生
    代物清償之效力，則自89年10月2 日起算至92年6 月15日止
    ，共1,095 日之遲延利息及違約金合計為3,285 萬元。而已
    產生之利息、違約金債權並不隨著本金債權消滅而同時消滅
    ，是縱認系爭抵押債權之本金債權業已消滅，亦不影響被告
    應受分配之金額及順序。
    並聲明：原告之訴駁回，訴訟費用由原告負擔。
三、兩造不爭執之事實：
  (一)原告於89年9 月1 日以其所有坐落雲林縣斗六市○○段505
    地號、咬狗段132 、133 、133-1 地號等土地，設定金額
    1000萬元之一般抵押權與被告。
  (二)乙○○即程淑莉與原告於89年11月3 日簽立協議書，依協議
    書第1 條、第3 條約定，由原告提出雲林縣虎尾鎮○○○段
    合建開發案新建中之房屋B12 、B13 、S2三戶過戶給乙○○
    即程淑莉作為代物清償債務金額1600萬元，而乙○○即程淑
    莉應於房屋移轉登記並點交後10日內將系爭四筆土地之抵押
    權塗銷。
  (三)原告所有系爭四筆土地，經訴外人即債權人臺灣土地銀行股
    份有限公司聲請強執行後，由本院以93年度執字第5988號清
    償債務強制執行事件執行，嗣經本院執行處定期拍賣後，由
    第三人拍定取得系爭四筆土地之所有權，而系爭四筆土地拍
    賣所得價金為4,129,000 元，經本院民事執行處於94年5 月
    17 日 作成分配表，並定於94年6 月17日為分配期日，嗣因
    土地增值稅核定稅額變更，於94年6 月13日作成新分配表，
    改定於94年6 月28日為分配期日，原告接獲分配期日通知後
    ，於94年6 月14日具狀對於分配表聲明異議，而被告於同年
    6 月17日對於原告之異議為反對陳述，嗣原告於94年7 月7
    日提起本件分配表異議之訴。
四、得心證之理由：
    本件應審酌者，在於系爭抵押權所擔保之債權，是否存在？
    原告以兩造間並無抵押債權存在，且縱認有抵押債權存在，
    亦已因原告代物清償而消滅，有無理由？
  (一)按抵押權為不動產物權，非經登記不生效力，抵押權人僅能
    依設定登記之內容行使權利，是抵押債權人及抵押債務人為
    何人，並所擔保之債權為何種債權，均應以設定登記之內容
    為準。且抵押權為擔保物權，具有從屬性，倘無所擔保之債
    權存在，抵押權即無由成立。若僅被登記為抵押權人，事實
    上並未借款，抵押權所擔保之債權自不存在（最高法院85年
    度臺上字第3105號、84年臺上字第167 號、86年度臺上字第
    2329號判決意旨參照）。
  (二)查系爭抵押權登記係以被告為抵押權人即債權人，原告為債
    務人兼義務人，權利價值為一千萬元，存續期間自89年9 月
    1 日起至89年10月1 日止，此有抵押權設定契約書在卷可參
    。是由系爭抵押權設定登記之內容觀之，系爭抵押權既登記
    為原告與被告間債務之擔保，而不及其他，自應審究原告對
    被告是否確實負有一千萬元之債務，而為系爭抵押債權是否
    確實存在之判斷。
  (三)經查：
  1.本件被告雖辯稱：系爭抵押權所擔保者係被告對於嘉南家商
    之債權，並提出票號034138號、發票日為89年4 月30日，發
    票人為嘉義縣私立嘉南家事商業職業學校、黃曙、丙○○
    ○，票面金額46,410,930元之本票1 紙（下稱系爭本票）以
    為債權之證明，並主張上開本票金額中之一千萬元，即本件
    抵押權所擔保之債權，本票背面也經過原告背書等語。惟查
    ，系爭抵押權登記係以被告為抵押權人即債權人，原告為債
    務人兼義務人，權利價值為一千萬元，已如前述，被告此部
    分之辯解，顯與土地登記謄本之記載不符，且被告對於嘉南
    家商之債權，應非系爭抵押權所擔保之債權，則被告以系爭
    本票證明被告對於嘉南家商確有債權存在，並據以推論系爭
    抵押權所擔保之債權存在云云，自不足採。
  2.再被告雖提出本院89年度促字第9329號支付命令暨確定證明
    書，以之證明兩造間確有債權債務關係存在，惟查，上開支
    付命令僅記載原告應於支付命令送達後20日之不變期間內，
    向被告清償150 萬元及遲延利息。而上開支付命令所載金額
    ，亦與本件系爭抵押權設定之金額顯然不同，是亦無從以上
    開支付命令所示之債權，認定即係系爭抵押權所擔保之債權
    ，進而認定系爭抵押權所擔保之債權確實存在。
  3.此外，被告復未能提出其他證據以實其說，被告辯稱系爭抵
    押權所擔保之債權確實存在，自不足採。
  (四)按一般抵押權，基於抵押權之從屬性，必先有被擔保債權之
    存在始得成立，若所擔保之債權不存在，縱為抵押權之設定
    登記，亦難認其抵押權業已成立。查系爭抵押權為一般抵押
    權，有土地登記謄本附於執行卷可稽，而被告既未能舉證證
    明系爭抵押權設定時，系爭抵押權所擔保之一千萬元債權確
    實存在，已如前述，則原告主張系爭抵押權之設定並無被擔
    保債權存在之事實，堪信為真實。
  (五)綜上，系爭抵押權所擔保之債權既不存在，原告請求本院93
    年度執字第5988號清償債務執行事件，於94年6 月13日所為
    之分配表，分配次序２，甲○○所得分配之執行費26,947元
    ，次序５，甲○○所得分配之第一順位抵押權3,368,320 元
    ，應予剔除，不得列入分配，為有理由，應予准許。
五、訴訟費用負擔之依據：民事訴訟法第78條。
中　　華　　民　　國　　96　　年　　4 　　月　　16　　日
                  民事第二庭    法  官  冷明珍
以上正本係照原本作成
如對本判決上訴，須於判決送達後20日內向本院提出上訴狀
中　　華　　民　　國　　96　　年　　4 　　月　　16　　日
                                書記官　林美鳳
